臺灣臺南地方法院民事判決　　　　　　　 95年度訴字第321號
原　　　告　丙○○
被　　　告　甲○○
訴訟代理人　乙○○
　　　　　　洪茂松律師
　　　　　　林樹根律師
　　　　　　邱麗妃律師
上列當事人間請求清償債務等事件，經本院於民國96年3月15日
言詞辯論終結，判決如下：
    主  文
原告之訴及假執行之聲請均駁回。
訴訟費用新台幣壹萬陸仟捌佰肆拾元由原告負擔。
    事實及理由
一、按訴狀送達後，原告不得將原訴變更或追加，但擴張或減縮
    應受判決事項之聲明，或不甚礙之被告之防禦及訴訟之終結
    者，不在此限，民事訴訟法第255條第1項第3、7款分別定有
    明文。本件原告起訴時原請求被告應給付新台幣（下同）1,
    600,000元及自支付命令送達翌日（民國95年1月24日）起至
    清償日止，按週年利率百分之5計算之利息，嗣於95年4月27
    日言詞辯論時，減縮聲明請求被告應給付1,600,000元及自
    95年2月24日起至清償日止，按週年利率百分之5計算之利息
    （見本院95年4月27日言詞辯論筆錄），於95年11月2日再減
    縮聲明為請求被告應給付1,255,706元及自95年2月24日起至
    清償日止，按週年利率百分之5計算之利息；另於96年3月15
    日擴張其訴之聲明為請求被告應給付1,600,000元及自95年2
    月24日起至清償日止，按週年利率百分之5計算之利息，核
    其上開減縮或擴張係屬於減縮或擴張應受判決事項之聲明，
    揆諸上開說明，自應准許。又原告起訴時原主張之訴訟標的
    原為請求返還投資款，嗣於本院審理中，變更以返還投資款
    為先位訴訟標的，以借款返還請求權為備位訴訟標的，雖被
    告不同意原告為訴之變更、追加，惟本院認不甚礙之被告之
    防禦及訴訟之終結，核與民事訴訟法第255條第1項第7款規
    定相符，應予准許，合先敘明。
二、原告起訴主張：
（一）緣兩造係朋友關係，94年2月間被告邀原告投資餐飲外燴
      行業「同祥食品行」（下稱系爭合夥事業），兩造乃於94
      年3月1日簽立合作契約書（下稱系爭合夥契約），約定每
      人各出資2,800,000元，各占系爭合夥事業比例之一半，
      被告並保證原告日後如不願投資，得隨時退出。原告先後
      支出投資款如下：(1)94年3月2日匯款900,000元至被告設
      於麻豆農會戶名「甲○○」，帳號「00000000000000」號
      帳戶（下稱麻豆農會甲○○帳戶）。(2)94年2月24日存款
      580,000元至臺南區中小企業銀行麻豆分行，戶名「同祥
      食品行甲○○」，帳號「0000000000000」號帳戶（下稱
      同祥食品行合夥帳戶），該帳戶之存摺由原告保管，原告
      並自同祥食品行合夥帳戶支出款項如下：94年3月17日
      支出100,000元，同年月23日支出103,600元用以購買廚具
     （即購買電烤爐50,000元、三孔蛋糕爐7,500元及廚房工作
      台費用46,100元）。94年4月6日支出3,000元用以刊登
      廣告。該帳戶款項除支出系爭合夥事業零星雜支外，原
      告曾用以支付系爭合夥事業訂製桌巾費用29,000元，94年
      4月12日支出廚房設備費用165,700元，另支出燈具費用17
      ,615元。被告曾以營業所需之理由要求原告開立5紙支
      票，金額分別為23,890元、34,744元、30,000元、12,595
      元及14,736元，用以支付豪堤紙袋公司及富邦產物保險公
      司等費用，金額合計115,965元。被告另分別於94年2月
      24日及94年4月1日向原告陳稱欲購買餐會食材各支領50,
      000元，共計100,000元。(3)原告另交付被告現金120,000
      元。(4)綜上，原告先後支出已逾1,600,000元。
（二）原告嗣於94年5月中旬向被告表示終止合夥關係，即民法
      第686條第1項規定之聲明退夥，而原告自本件審理以來已
      極盡舉證責任證明交付之投資款項（合夥出資），而負責
      系爭合夥事業經營及營運帳款收付之被告皆未能舉證其支
      用合夥資金之情形及系爭合夥事業有何具體損益情事，則
      兩造自本件審理以來之舉陳證據及當庭調查證據過程自等
      同於系爭合夥事業之實質結算程序。而按「退夥人與他合
      夥人間之結算，應以退夥時之財產狀況為準。退夥人之股
      份，不問其出資之種類，得由合夥以金錢抵還之。」，民
      法第689條第1、2項訂有明文。又依「合夥人退夥時其出
      資之返還，就民法第689條之規定觀之，自須就退夥時合
      夥財產狀況結算結果，於未受虧損之情形，始得為全部返
      還之請求。」，最高法院51年台上1452號判例著有意旨，
      則原告自得在系爭合夥事業無何具體之虧損之情形下請求
      被告返還全部出資，爰依民法第689條第1、2項之規定為
      先位之請求權基礎。
（三）94年5月間原告發現被告未專注於經營系爭合夥事業及似
      有將投資款挪用於其私人用途之情，又無法交代其經手之
      相關帳務，原告乃向被告表示欲退出合作關係。被告除承
      認有以原告投資款挪用於其私人債務外，並表示兩造間並
      無系爭合夥契約所訂之合作關係，原告至此發覺被告顯有
      巧言誘騙原告資金之嫌，惟基於朋友之情尚不欲追究其刑
      責，乃表示願將上揭投資款轉為被告之借款，並分別於94
      年5、6月間書立借據請被告簽署以返還款項，被告雖一再
      以無力償還為由致未簽署，惟被告並不否認原告已支出1,
      600,000元並表示願返還上揭款項，此由兩造94年9月8日
      、94年11月17日電話通話內容可資佐證。由上開通話內容
      可知被告否認94年3月1日雙方簽立系爭合夥契約之合意，
       且口頭同意原告支出之1,600,000元作為借款並同意返還
      ，故兩造已於94年9月8日在電話中成立借貸關係，惟被告
      僅以暫無能力還款為拖欠理由。另被告致原告之信函中，
      亦自陳同祥食品行坐落之土地乃其夫家「借」與伊做生意
      ，並無租金負擔，且亦稱「我每天都要跑外面接洽業務」
      ，依理系爭合夥事業應獲利豐厚，況原告又已支出1,600,
      000元現金，被告卻未有任何相當之獲利繳回，其騙取原
      告款項之嫌甚明。本件被告既否認與原告有合夥關係，且
      於原告請求依借貸關係返還1,600,000元已表同意，原告
      自得依民法第474、478條之規定為備位之請求權基礎，請
      求原告返還1,600,000元。
（四）原告本件請求係先聲請鈞院核發95年度促字第3492號支付
      命令，上開支付命令並於95年1月24日送達被告，依民法
      第229條第2項規定，以支付命令作為催告之意思表示，原
      告給予被告1個月的催告期間，故依民法第233條第1項請
      求自95年2月24日起至清償日止，以法定利率計算之遲延
      利息。
（五）並聲明：(1)被告應給付原告1,600,000元及自95年2月24
      日起至清償日止按週年利率百分之5計算之利息。(2)願供
      擔保請准宣告假執行。
三、被告則以：
（一）被告原獨資經營位於臺南縣麻豆鎮之「同祥食品行」，94
      年2月間，原告表示有意投資入股，經兩造合意估算同祥
      食品行之生財器具設備、技術等有形、無形資產共價值
      5,600,000元，故約定由原告以2,800,000元向被告購買同
      祥食品行一半之股份，即原告若支付2,800,000元給被告
      ，即可取得同祥食品行之一半股份，同祥食品行之營運資
      金，則兩人各負擔一半。嗣兩造於94年2月24日開設上開
      同祥食品行合夥帳戶，作為合夥事業使用專戶，該帳戶之
      存摺及印章均由原告保管，迄今並未交還被告。原告並於
      同日將580,000元存入同祥食品行合夥帳戶，另於94年3
      月2日匯款900,000元至麻豆農會甲○○帳戶，作為購買同
      祥食品行一半股權價金之一部，惟原告嗣後並未依約全數
      支付購買股權之價金，且於94年5月中旬，即表示不願繼
      續合夥，而要求立即退股，致生本件糾紛。
（二）原告主張已出資1,600,000元云云，被告否認之：
      (1)原告匯款至麻豆農會甲○○帳戶金額為900,000元。原
        告自行書寫之借據記載「壹佰萬元匯入麻豆農會帳戶」
        乙節，與事實不合。
      (2)原告雖匯款580,000元至同祥食品行合夥帳戶，但該帳
        戶之存摺、印章均由原告保管、使用，並由原告領取支
        用，原告提出其保管之存摺影本，其中「存入」部分即
        為合夥收入貨款，「支出」部分係由原告領取支用，被
        告並不清楚其用途。原告主張用於系爭合夥事業之款項
        ，其中94年3月17日支出現金100,0 00元購買廚具；94
        年3月23日支出現金50,000元購買電烤爐，7,500元購買
        三孔蛋糕爐；94年4月6日支出3,000元刊登廣告；另支
        出廚房設備費用165,700元，燈具費用17,615元，暨開
        立4紙支票，金額分別為23,890元、30,000元、12,595
        元及14,736元，用以系爭合夥事業營業費用，被告不爭
        執。其餘原告主張支出廚房工作台46,100元，桌巾費用
        29,000元，開立面額為34,744元之支票用以支付系爭合
        夥事業之營業費用，94年2月24日、94年4月1日分別交
        付被告購買食材費用100,000元、現金120, 000元等，
        被告否認之。
（三）同祥食品行合夥帳戶之存摺及印章均由原告保管使用，且
      依原告提出之費用單據，足徵原告並非就每一筆支出由同
      祥食品行合夥帳戶提領等額現金，故原告領取之款項而實
      際支用於系爭合夥事業之金額，究為若干，仍必須由原告
      提出單據證明之。其次，依臺南區中小企業銀行麻豆分行
      95年4月14日南銀麻分字第91號函所附同祥食品行合夥帳
      戶開戶迄今往來交易明細資料之記錄，除原告於94年2月
      24日存入580,000元以外，並陸續存入系爭合夥事業所收
      取之貨款，共計69,382元，而截至94年12月20日止，該帳
      戶剩餘存款僅為52元，即系爭合夥事業之收入，已由原告
      領走69,330元（即69,382元減去52元），則本件確認原告
      實際支付於系爭合夥事業之金額後，尚必須扣除69,330元
      ，才是原告實際支用於系爭合夥事業之正確金額。
（四）原告主張，被告曾向其保證日後如不願投資得隨時退出，
      並提出兩造間之錄音譯文，主張被告曾承諾返還投資款云
      云，被告否認。由於原告加入合夥，而添購生產設備、擴
      大經營規模，但營收未如原告預期，原告於94年5月中旬
      即甫加入合夥2個多月，突然要求退出，實不合理。其次
      ，兩造未約定合夥存續期間，依民法第686條第1項之規定
      ，聲明退夥應於2個月前通知其他合夥人，準此，原告聲
      明退夥，亦與民法第686條第1項之規定有違。
（五）原告引述兩造間94年9月8日及94年11月17日電話錄音內容
      ，主張兩造合意將合夥關係變更為金錢消費借貸關係，被
      告否認之，本件應由原告就金錢消費借貸法律關係負舉證
      責任，由下列說明可知兩造間並無金錢消費借貸關係：
      (1)原告提出錄音譯文主張被告承諾返還原告投資款云云，
        被告否認之，請求鈞院命原告提供相關錄音帶，以供被
        告核對。況上開錄音譯文，未載明對話日期、時間、地
        點，其真實性可疑。
      (2)依原告引述之通話內容，被告於對話中已明白表示不同
        意原告片面書寫之借據內容，即被告並不承認原告所自
        稱之投資款1,600,000元之事實，且被告亦表示爭執原
        告所主張廚房花費250,000元之金額，雖口頭表示會簽
        借據，但並無簽署之真意，且實際上亦未簽署。另原告
        稱出資2,800,000元，被告則稱：「你說拿280萬，事實
        上我沒拿那麼多」等語，足證雙方就原告實際出資多少
        金額，仍有爭執，則兩造就原告出資金額既仍有爭執而
        未確定，又豈能改變為金錢借貸關係。
      (3)況兩造於電話中之下列對話：「原告：你現在身上都沒
        錢對不對，那我問你現在有什麼東西可以賣？被告：你
        要那樣東西去賣？原告：公司什麼東西都可以賣，因為
        我是股東，我有權力。被告：你要拿那項去賣？原告：
        所有是公司都可以賣，因為我是股東，我有權力。」，
        足徵原告於通話中主張其仍具有股東身分，而要求變賣
        合夥財產，顯見兩造仍係合夥關係之糾紛，並無將原告
        交付之投資款改借款債務之合意。
      (4)被告於通話中亦向原告表示：「我已經打電話給議員。
        」、「不是說我不還，等選舉後我們再來說。」，足證
        被告並不同意依原告片面主張之內容成立借貸關係。其
        次，依原告所提被告於94年11月16日寫給原告之書信記
        載：「等所有員工薪資處理完之後，就會處理合夥所有
        事項」、「希望等選舉完之後，我們再約姜議員如何將
        事情圓滿解決。」、「等選舉完後，咱約姜議員協商。
        」，在在顯示被告並不同意原告關於借據內容之主張，
        而要求應結算合夥虧損，準此，被告並未同意將原告因
        合夥之出資額轉為借款債務，兩造間並無成立金錢消費
        借貸關係之合意。
（六）並聲明：(1)(一)原告之訴及假執行之聲請均駁回。(2)如受不
      利判決，被告願供擔保，請准宣告免為假執行。
四、兩造不爭執之事項：
（一）兩造於94年3月1日簽訂系爭合夥契約。
（二）原告於94年3月2日匯款900,000元予被告。原告為系爭合
      夥事業於94年3月17日支付現金100,000元、94年4月6日支
      付「小兵」廣告費3,000元、94年4月12日支付購買廚具費
      用165,700元、另支付購買燈具費用17,615元、另代付支
      票票款23,890元、12,595元、30,000元及14,736元、支付
      購買電烤爐及三孔蛋糕爐費用57,500元，共計為1,325,03
      6元。
（三）原告所提出開戶日期為94年2月24日、臺南區中小企業銀
      行麻豆分行、戶名為「同祥食品行甲○○」、帳號000000
      00000000 00號帳戶之活期存款存摺影本為真正，該存摺
      及印章自開戶起迄今均由原告保管，嗣後原告至該帳戶領
      取69,330元。
（五）綜上開第二項及第三項金額彙算結果，原告共支付1,255,
      706元。
（六）原告於94年5月以口頭向被告表示退出同祥食品行之合夥
      。
五、兩造經協議簡化爭執要點為：
（一）原告先位主張依民法第689條規定，請求被告給付1,600,
      000元及自95年2月24日起至清償日止，按週年利率百分之
      5計算之利息，是否有理由？
（二）如原告前項主張無理由，原告備位主張依民法第474條、4
      78條規定，請求被告給付1,600,000元及自95年2月24日起
      至清償日止，按週年利率百分之5計算之利息，是否有理
      由？
六、原告主張投資1,600,000元於系爭合夥事業，該合夥事業並
    未並無虧損之情，其既已聲明退夥，爰依民法第689條規定
    ，請求被告返還投資款1,600,000元等語；被告則以：原告
    僅投資1,255,706元，原告退夥並未依法於退夥2個月前通知
    被告，且系爭合夥事業處於虧損狀況，尚未清算，原告不得
    請求返還全部出資額等語置辯。經查：
（一）按當事人主張有利於己之事實者，就其事實有舉證責任，
      民事訴訟法第277條前段定有明文，又民事訴訟法如係原
      告主張權利者，應先由原告負舉證之責，若原告不能舉證
      ，以證實自己主張之事實為真實，則被告就其抗辯事實即
      令不能舉證，或其舉證尚有疵累，亦應駁回原告之訴（最
      高法院17年上字第9170號、18年上字第1679號、同年上字
      第2855號判例及72年度台上字第4225號判決意旨參照）。
      查原告主張本件其投資款為1,600,000元，被告就其中原
      告94年3月2日匯款之900,000元、94年3月17日支付現金10
      0,000元、94年4月6日支付廣告費3,000元、94年4月12 日
      支付購買廚具費用165,700元、另支付購買燈具費用17,61
      5元、另代付支票票款23,890元、12,595元、30,000元及
      14,736元、支付購買電烤爐及三孔蛋糕爐費用57,500 元
      ，共計為1,325,036元之部分不爭執，堪信原告此部份主
      張為真正。至原告另主張其支出廚房工作台費用46,100
      元，桌巾費用29,000元，開立面額為34,744元之支票用以
      支付系爭合夥事業之營業費用，94年2月24日、94年4月1
      日分別交付被告購買食材費用100,000元、現金120,000元
      等云云，為被告所否認，原告亦未能舉證證明其有為系爭
      合夥事業而支出上開款項，則原告主張此部分為合夥之投
      資款，即無可採。依上說明，原告原支出投資款雖為1,32
      5,036元，惟原告嗣自同祥食品行合夥帳戶領取69,330 元
      並非作為系爭合夥事業之用，為兩造所不爭執，則被告辯
      稱此69,330元應自投資款扣除，原告實際出資款僅為1,25
      5,706元等語，應堪採信。
（二）按退夥為單獨行為，固無待他合夥人之承諾，然必須向他
      合夥人確實表示其意思，方能發生效力，且合夥未定有存
      續期間者，各合夥人得聲明退夥，但應於兩個月前通知他
      合夥人，民法第686條第1項定有明文。故未定有存續期間
      之合夥，合夥人雖得隨時聲明退夥，但須向他合夥人全體
      以意思表示為之，且應於退夥兩個月前通知他合夥人，否
      則不生退夥之效力。（最高法院18年上字第96號判例意旨
      、86年度台上字第2504號判決意旨參照）。查系爭合夥並
      未定有存續期間，原告主張其於94年5月間（約在94年5月
      15日）口頭向被告表示退夥等情，為被告所不爭執，揆諸
      上開意旨，原告於94年5月15日口頭向被告為退夥之意思
      表示，應於該退夥意思表示時起二個月後（即94年7月15
      日）發生退夥之效力，即系爭合夥契約於94年7月15日發
      生全部終止之效力。
（三）按稱合夥者，謂二人以上互約出資以經營共同事業之契約
      ，民法第667條第1項定有明文。又按合夥關係之解消，若
      僅係個別合夥人自合夥中退出，應依民法第685條以下之
      規定退夥，若欲使合夥關係全部歸於消滅，則應依民法第
      692條以下之規定解散合夥，惟退夥應經結算，合夥解散
      則應經清算程序，以決定各合夥人得取回之出資額與應分
      擔之損益。而合夥之清算，依民法第697條第1項，應先清
      償合夥債務，若於清償債務後不足返還各合夥人之出資，
      依民法第698條，應按比例返還，亦即合夥人需分擔虧損
      ，若係個別合夥人之退夥，亦須於其退夥時合夥並無虧損
      ，始得請求返還全部出資（最高法院51年台上字第1452
      號判例意旨參照），故退夥或合夥解散時，若有虧損，各
      合夥人均須分擔虧損。查本件系爭合夥合夥人僅有原告與
      被告，其一既已不欲繼續營業，且承上所述，已生合法退
      夥之效力，則因原告之退出系爭合夥，系爭合夥目的事業
      已屬不能完成，依民法第692條第3款規定，應發生解散之
      結果，並應依民法第694條至第699條之相關規定進行清算
      。
（四）合夥人於合夥清算前，不得請求合夥財產之分析，民法第
      682條第1項定有明文，而所謂「清算前」，應係「清算完
      結前」之意，是上開法條規定之清算，非僅踐行清算程序
      即可，仍須至清算完結，始足當之。又合夥清算程序，應
      由清算人了結現務、收取債權、清償債務、返還出資及分
      配賸餘財產（最高法院95年度台上字第61號判決參照）。
      又合夥非解散後清算完結，其合夥關係不能消滅，此之清
      算係指清算人所為了結現在事務、索取債權、清償債務及
      分配餘存財產而言，並不僅限於結算帳目即為完結（最高
      法院18年上字第2536號判例參照）；而合夥人退夥時其出
      資之返還，就民法第689條之規定觀之，自須就退夥時合
      夥財產狀況結算，於未受虧損之情形，始得為全部返還之
      請求」、「合夥人退夥時，其出資之返還，必須依民法第
      689條之規定為結算分配，亦自須就退夥時合夥財產狀況
      結算，於未受虧損之情形，始得為全部返還之請求。」（
      最高法院51年台上字第1452號判例、92年台上字第1234號
      判決參照）。查系爭合夥事業尚未清算，且未統計盈虧狀
      況，為兩造所不爭執，原告雖主張以本件審理程序之訴訟
      過程為結算，惟兩造對系爭合夥事業帳目及債權債務之爭
      議事項，既未見交代清楚或踐行實質上之清算程序，原告
      主張尚難憑採，否則合夥人即得規避合夥清算程序，而使
      民事審判程序成為合夥人之清算程序，本件合夥既未經清
      算完結，原告自不得請求分析合夥財產。從而，原告先位
      主張依民法第689條規定，請求被告給付1,600,000元及自
      95年2月24日起至清償日止，按週年利率百分之5計算之利
      息，即屬無據。
七、原告另主張被告同意將本件投資款轉為消費借貸之法律關係
    ，並承諾返還借款1,600,000元，惟為被告所否認，查：
（一）按稱消費借貸者，謂當事人一方移轉金錢或其他代替物之
      所有權於他方，而約定他方以種類、品質、數量相同之物
      返還之契約。當事人之一方對他方負金錢或其他代替物之
      給付義務而約定以之作為消費借貸之標的者，亦成立消費
      借貸，民法第474條定有明文。是以，消費借貸契約之成
      立必須當事人間有借貸意思表示互相一致之事實，若僅有
      金錢之交付，未能有消費借貸意思表示合致者，尚不能認
      為有金錢消費借貸契約關係存在，而當事人主張主張有利
      於己之事實者，就其事實有舉證之責任，是當事人主張有
      金錢借貸關係存在，除須證明有金錢之交付外，尚須就雙
      方借貸意思表示合致，負舉證責任，先予敘明。
（二）原告主張兩造已於94年9月8日在電話中成立借貸關係，並
      提出通話譯文為證，然揆諸原告所提出之通話譯文，記載
      原告稱：「那個借款你還是不想要簽？」被告稱：「我要
      簽，但是我要簽的內容沒有寫那麼多」，原告稱：「要不
      然你要寫怎樣？」；被告稱：「你可以照以前那個股東寫
      簡單的，這樣就好了，何必寫很多」等語，有該譯文附卷
      可稽，由此譯文可知，兩造對款項內容已有出入，且被告
      對原告所擬借據內容並不同意，可見兩造對原告提議將合
      夥出資款轉為金錢借貸並未達成意思表示合致。再從原告
      於上開通話後之95年1月13日對被告聲請核發支付命令，
      仍以返還投資款為由，並非以返還借款為由；且原告嗣於
      95 年3月2日準備書狀所提出之錄音譯文，原告仍請求返
      還投資款等情觀之，益可證被告從未同意將原告之合夥出
      資款轉為金錢借貸，且兩造亦未就金錢借貸意思表示達成
      合致。
（三）原告就其所主張與被告間有成立消費借貸契約之合意等情
      ，既為被告所否認，原告亦未能舉證以實其說，則其主張
      與被告之間存有借款金額共計為16,000,000元之消費借貸
      契約，即不足取。是原告備位主張依民法第474條、478條
      規定，請求被告給付1,600,000元及自95年2月24日起至清
      償日止，按週年利率百分之5計算之利息，依法無據。
八、綜上所述，原告與被告間之合夥未經清算，又無消費借貸契
    約關係，從而，原告先位本於返還投資款、備位依據金錢消
    費借貸之法律關係，請求被告給付1,600,000元，及自95年2
    月24日起至清償日止，按年息百分之5計算之利息，均為無
    理由，應予駁回。
九、本件為判決之基礎已臻明確，兩造其餘之陳述及所提其他證
    據，經本院斟酌後，認為均於判決之結果無影響，亦與本件
    之爭點無涉，自無庸逐一論述，併此敘明。
十、據上結論：本件原告之訴為無理由，依民事訴訟法第78條，
    判決如主文。
中　　華　　民　　國　　96　　年　　3 　　月　　29　　日
                  民事第二庭    法　官　翁金緞
以上正本證明與原本無異
如對本判決上訴，須於判決送達後20日內向本院提出上訴狀。
中　　華　　民　　國　　96　　年　　3 　　月　　29　　日
                                書記官　張豐榮
